臺灣臺中地方法院民事判決　　　　　　 100年度保險字第28號
　　原　　　告　童白素蘭
　　訴訟代理人　林益堂　　律師
　　被　　　告　國泰人壽保險股份有限公司
　　法定代理人　蔡宏圖
　　訴訟代理人　余采玲
　　　　　　　　林鴻昆
上列當事人間請求給付保險金事件，本院於民國100年8月17日言
詞辯論終結，判決如下：
    主      文
被告應給付原告新臺幣壹佰萬元，及自民國100年8月 9日起至清
償日止，按週年利率百分之五計算之利息。
訴訟費用由被告負擔。
    事實及理由
甲、程序事項：
    按訴狀送達後，原告不得將原訴變更或追加他訴，但擴張或
    減縮應受判決事項之聲明者，不在此限，民事訴訟法第 255
    條第1項第3款定有明文。本件原告於起訴聲明原請求判決被
    告應給付原告新臺幣（下同） 1,000,000元整，及自起訴狀
    繕本送達之翌日起至清償日止，按年利率百分之六計算之利
    息。嗣於民國（下同）100年8月17日變更聲明請求被告應給
    付原告 1,000,000元整，及自起訴狀繕本送達之翌日起至清
    償日止，按年利率百分之五計算之利息。原告此部分訴之變
    更，核屬減縮應受判決事項之聲明，揭諸前開法律規定，應
    與准許，先予敘明。
乙、實體事項：
壹、原告主張：
一、原告投保被告公司保單號碼0000000000之保險契約，於92年
    8月31日簽定人身保險契約。嗣後，原告於97年9月14日12時
    45分因訴外人顏宏仁駕駛小客車於沙鹿區○○路 120巷口肇
    事，同年 9月25日於沙鹿童綜合醫院加護病房二日進行第四
    、五及第五、六頸椎間盤切除及骨籠架內固定手術。
二、依沙鹿童綜合醫院診斷書記載，原告第四、五及第五、六頸
    椎間已毀損，醫院才切除，並非係為詐領保險金。況原告住
    加護病房，被告公司違反證據法則，原告投保係金平安保險
    契約，意外殘廢最高 3,000,000元。原告殘廢依被告公司附
    表所示：殘障程度與保險金給第一級中樞神經系統機能極度
    障害終身不能從事任何工作為維持生命必要的日常生活活動
    須他人扶助者，並參沙鹿童綜合醫院診斷書證明，原告中樞
    神經系統機能極度障害。再依鈞院99年度保險字第39號給付
    保險金事件，所函送國立成功大學醫學院附設醫院（下稱：
    成大醫院）之鑑定報告，原告符合遺存顯著運動障礙。原告
    爰依民法第 227條規定或保險契約，請求鈞院擇一有利為判
    決。
三、並聲明：
  (一)被告應給付原告 1,000,000元整，及自起訴狀繕本送達之翌
    日起至清償日止，按年利率百分之五計算之利息。
  (二)訴訟費用由被告負擔。
貳、被告則以：
一、原告於童綜合醫院之病歷未記載頸椎活動角度，何以判定前
    屈約5度，後仰約10度，左右屈各約5度，無法左右迴旋，按
    民事訴訟法第 277條規定，原告主張其中樞神經系統機能極
    度障害云云，未舉證以實其說。
二、原告與新光人壽保險股份有限公司於鈞院99年度保險字第39
    號給付保險金之訴訟，係委由成功大學醫學院附設醫院及臺
    中榮民總醫院為鑑定，依原告提供之成功大學醫學院附設醫
    院之鑑定報告所載「保戶於97年10月 7日之門診記載，雙側
    肢體肌力為 5分（滿分），不符合保險單條款之神經障害之
    等級，亦不符合保險單條款附表註 1部分。」因此原告神經
    障害之傷情仍未符合5表1-1-4項之7級殘。
三、再依成功大學醫學院附設醫院鑑定告記載「童君於97年 9月
    25日接受脊椎手術後病歷並無記載頸椎活動度相關資料，難
    以推論頸椎運動障害及強直情況」；「個案目前頸椎前屈約
    20度，後仰約20度，故前後屈總共活動角度為40度。正常人
    前屈50度，後仰60度，故求後屈總共活動角度為 110度。個
    案頸活動角度小於正常活動角度一半以下，符合喪失生理運
    動範圍二分之一以上者，屬遺存顯著運動障害」；及「個案
    只固定頸椎七節中的三節，頸椎不可能完全無法活動」，依
    保險單條款註7規定，原告強直障害之傷情明顯未符合5表7-
    1-1項之7級殘。
四、並聲明：
  (一)原告之訴駁回。
  (二)訴訟費用由原告負擔。
  (三)如受不利判決，願供國泰世華銀行可轉讓定期存單或臺灣銀
    行支票或等值現金擔保請准宣告免為假執行。
、本件經兩造整理並協議簡化爭點如下（依民事訴訟法第 270
    條之1第3項之規定，當事人就其主張之爭點，經依同條第 1
    項第3款或第2項為協議者，應受其拘束。但經兩造同意變更
    ，或因不可歸責於當事人之事由或依其他情形協議顯失公平
    者，不在此限。）：
一、原告請求之依據：民法第227條、或保險契約。
二、兩造之聲明：
  (一)原告訴之聲明：
    (1)被告應給付原告新臺幣（下同） 1,000,000元，及自起訴
      狀繕本送達被告之翌日（即民國100年8月 9日）起至清償
      日止按週年利率百分之六計算之利息。
    (2)訴訟費用由被告負擔。
  (二)被告答辯聲明：
    (1)原告之訴及假執行之聲請均駁回。
    (2)訴訟費用由原告負擔。
三、兩造不爭執之事項（本院逕採為判決之基礎，毋庸證明）：
  (一)原告與被告於92年 8月31日簽訂有「金平安」人身保險契約
    （保單號碼：0000000000），意外殘廢最高3,000,000元。
  (二)原告於97年 9月14日12時45分，與訴外人顏宏仁所駕駛自小
    客車，在臺中市○○區○○路120巷口，發生交通事故。
  (三)原告於97年 9月14日進入童綜合醫療社團法人童綜合醫院治
    療，於同年月25日進行第4、5及第5、6頸椎椎間盤切除及骨
    籠架內固定手術，於97年9月25日至97年9月26日住加護病房
    共2日，於97年10月3日出院，宜休養1年。頸椎前屈約5度、
    後仰約10度、左右屈各約 5度，無法左右迴旋。病患因上述
    診斷導致終生僅能從事輕便工作，建議神經外科門診繼續追
    蹤治療。
  (四)國立成功大學醫學院附設醫院100年7月 8日成附醫醫事字第
    1000011573號書函附：
    (1)病患診療資料摘錄表：「個案目前頸椎前屈約20度，後仰
      約20度，故前後屈總共活動角度為40度。正常人前屈60度
      ，後仰60度，故前後屈總共活動角度為 110度。個案頸活
      動角度小於正常活動角度一半以下,符合喪失生理運動範
      圍二分之一以上者，屬遺存顯著運動障害。」。
    (2)鑑定表：「推知該醫師認定應與胸部挫傷相關事件無直接
      關聯。」。
    (3)診療資料摘錄表有關神經障礙的部分：不符合保險單條款
      之神經障礙之等級。有關脊柱的部分：難以推論頸椎運動
      障礙及強直情況。
肆、本院之判斷：
一、本院認為原告依系爭保險條款，請求被告給付殘廢保險金，
    為有理由，茲分述理由如下：
  (一)按保險契約之解釋，應探求契約當事人之真意，不得拘泥於
    所用之文字；如有疑義時，以作有利於被保險人之解釋為原
    則，保險法第54條第 2項定有明文。而保險契約皆為定型化
    契約，且因該契約擬定之高度技術性，被保險人鮮少有此締
    約知識，徵之經驗定則，實際上亦不可能依其個人要求變更
    契約，故在當事人就契約內容爭執而有疑義時，應作有利於
    被保險人之解釋，以免保險人變相限縮其保險範圍，逃避應
    負之契約責任，獲取不當之保險費利益，致喪失保險應有之
    功能，及影響保險巿場之正常發展。而按系爭保險條款第15
    條第 1項前段約定：「被保險人於本附約有效的保險期間內
    遭受第 2條之意外傷害事故，並於意外傷害事故發生之日起
    180日以內致成附表所列第二級以下殘廢程度之一者 ，本公
    司按本附約保險單所記載該被保險人的保險金額為準，依附
    表所列比例給付『殘廢保險金』。」，而系爭保險條款第 2
    條約定：「本附約所稱『傷害』，係指被保險人於本附約有
    效期間內，因遭受意外傷害事故（指非由疾病引起之外來突
    發事故），致其身體蒙受傷害。」
  (二)本件原告主張於92年 8月31日投保被告公司「金平安保險契
    約」，意外殘廢最高給付3,000,000元（保單號碼000000000
    0）之人身保險契約。嗣原告於97年9月14日12時45分因訴外
    人顏宏仁駕駛小客車於沙鹿區○○路120巷口肇事，同年9月
    25日於沙鹿童綜合醫院加護病房二日進行第四、五及第五、
    六頸椎間盤切除及骨籠架內固定手術之事實，業據原告提出
    沙鹿童綜合醫院診斷證明書影本為證，且為被告所不爭執。
    是本院認為原告遭遇上開交通事故受有傷害，符合系爭保險
    條款第 2條約定之所稱『傷害』，亦即原告所受傷害，係遭
    受意外傷害事故（指非由疾病引起之外來突發事故），致其
    身體蒙受傷害。
  (三)至於被告雖辯稱依成功大學醫學院附設醫院鑑定告記載「童
    君於97年 9月25日接受脊椎手術後病歷並無記載頸椎活動度
    相關資料，難以推論頸椎運動障害及強直情況」；「個案目
    前頸椎前屈約20度，後仰約20度，故前後屈總共活動角度為
    40度。正常人前屈50度，後仰60度，故求後屈總共活動角度
    為 110度。個案頸活動角度小於正常活動角度一半以下，符
    合喪失生理運動範圍二分之一以上者，屬遺存顯著運動障害
    」；及「個案只固定頸椎七節中的三節，頸椎不可能完全無
    法活動」，依保險單條款註 7規定，原告強直障害之傷情明
    顯未符合5表7-1-1項之7級殘等語。
  (四)是本件所審酌者，在於原告所受傷害是否已達系爭保險條款
    附表項目7軀幹「脊柱運動障害；7-1-1；脊柱永久遺存顯著
    運動障害者」之殘廢程度，經查：
    (1)原告另以訴外人新光人壽保險股份有限公司為被告請求給
      付保險金事件（本院99年度保險字第39號），經該案函請
      成大醫院鑑定結果，經該院於100年7月 8日成附醫醫事字
      第1000011573號函檢送之鑑定報告記載：「該院（指童綜
      合醫院）身心科醫師於2009年10月12日為原告開立身心障
      礙手冊，並判定中度失智，原因為退化，推知該醫師認定
      應與胸部挫傷相關事件無直接關聯。」等語（本院卷第11
      頁）、原告「於2008年10月 7日門診之病歷記載，雙側肢
      體肌力為 5分（滿分），不符合系爭保險條款之神經障害
      等級，亦不符合系爭保險條款附表註 1部分。原告於2008
      年 9月25日接受脊椎手術後，病歷並無記載頸椎活動度相
      關資料，難以推論頸椎運動障害及強直情況。」等語（本
      院卷第12頁）、原告「於97年 9月25日進行第4、5及第5、
      6頸椎間盤切除及骨籠架內固定手術 。原告目前頸椎前屈
      約20度，後仰約20度，故前後屈總共活動角度為40度。正
      常人前屈50度，後仰60度，故前後屈總共活動角度為 110
      度。原告頸活動角度小於正常活動角度一半以下，符合喪
      失生理運動範圍2分之1以上者，屬遺存顯著運動障害。目
      前關於脊柱運動障害之規定，強制汽車責任險與勞工保險
      殘廢給付標準表所規定係一樣。凡係上肢與下肢之肢體障
      礙才分3級，分別如下：
      (一)「喪失機能」，係指關節完全強直或完全麻痺狀態者
          。
      (二)「顯著運動障害」，係指喪失生理運動範圍2分之1以
          上者。
      (三)「運動障害」，係指喪失生理運動範圍3分之1以上者
          。
      但在脊柱運動障害，沒有「喪失機能」此項，這兩級為
      (一)「顯著運動障害」，係指喪失生理運動範圍2分之1以
          上者。
      (二)「運動障害」，係指喪失生理運動範圍3分之1以上者
      。
      結論：
      因強制汽車責任險條文中，脊柱運動障害最嚴重之項目只
      到遺存顯著運動障害，而原告亦判定符合遺存顯著運動障
      害。原告目前頸椎活動角度為40度，即使比照肢體障礙項
      目，亦不符合喪失機能（因角度需為零度），原告只固定
      頸椎7節中之3節，頸椎不可能完全無法活動。新光人壽之
      保險條款中項次 7-1-1脊柱永久遺存顯著運動障害，有加
      註7， 指永久遺存顯著運動障害為頸柱完全強直，這個定
      義與現行常用之判定規則不同，係保險公司自行修改訂定
      。若依強制汽車責任險與勞工保險殘廢給付標準表遺存顯
      著運動障害，只要喪失生理運動範圍2分之1以上者即可符
      合。因保險條文中沒有定義頸柱完全強直，可容許多少活
      動角度，此需保險公司自行解釋。」等語（本院卷第13頁
      ）。
    (2)則以系爭保險條款附表項目 7「脊柱運動障害」所記載之
      殘廢程度為「脊柱永久遺存顯著運動障害者」（本院卷第
      38頁），該項目並以註 7加以說明：「『永久遺存顯著運
      動障害』，係指頸柱完全強直，或在於胸椎以下前後屈、
      左右屈及左右迴旋3種的運動之中，2種的運動喪失生理運
      動範圍2分之1以上者」（本院卷第42頁），有系爭保險條
      款在卷可查。而脊柱顯著運動障害，其中就「在於胸椎以
      下前後屈、左右屈及左右迴旋3種的運動之中，2種的運動
      喪失生理運動範圍2分之1以上者」有明確之定義外，就何
      者屬頸柱完全強直，並無相同之記載，然應不以其未為相
      同之記載，即拘泥所用文字為「頸柱完全強直」，而將之
      解釋為「頸柱完全失去關節活動或頸柱完全無法做前後屈
      、左右屈及左右迴旋」之動作。查因該註 7所載頸柱完全
      強直，係就系爭保險條款附表項目 7所約定：「脊柱永久
      遺存顯著運動障害者」之殘廢程度加以註明而來；並參以
      強制汽車責任保險給付標準就脊柱運動障害項目，最嚴重
      之項目僅至遺存顯著運動障害，無喪失機能之項目，而該
      標準所載項目59之脊柱遺存顯著運動障害，係指喪失生理
      運動範圍2分之1以上者等情，有該標準表在卷可查。是就
      原告之傷勢是否符合系爭保險條款附表項目 7「脊柱運動
      障害」之殘廢程度，自應以原告脊柱所受傷害有無「永久
      遺存顯著運動障害」為準，始符保險契約之精神及該項文
      字之真意。
    (3)依上開成大醫院鑑定報告可知，原告於97年 9月25日進行
      第4、5及第5、6頸椎間盤切除及骨籠架內固定手術，即固
      定頸椎7節中之3節，頸椎雖不可能完全無法活動，惟原告
      目前頸椎前屈約20度，後仰約20度，故前後屈總共活動角
      度為40度。而正常人前屈50度，後仰60度，故前後屈總共
      活動角度為 110度。原告頸活動角度小於正常活動角度一
      半以下，符合喪失生理運動範圍2分之1以上，屬遺存顯著
      運動障害。並參以原告提出之童綜合醫院診斷證明書記載
      ：原告頸椎前屈約5度，後仰約10度，左右屈各約5度，無
      法左右迴旋，原告因上述診斷導致終身僅能從事輕便工作
      等語（本院卷第 7頁）。據此，原告之頸椎喪失生理運動
      範圍2分之1以上，且恐終身無法復原，本院認應屬「永久
      遺存顯著運動障害」，已然符合系爭保險條款附表項目 7
      『脊柱運動障害』之殘廢程度。
  (五)綜上，原告既於系爭保險契約之保險期間內因系爭車禍之意
    外事故受傷，且其傷勢符合系爭保險條款附表項目 7脊柱運
    動障害之殘廢程度，依系爭保險條款第15條第 1項約定，被
    告應給付保險金。而兩造系爭保險契約約定之保險金額為3,
    000,000元等情 ，為兩造所不爭執。另系爭保險條款附表項
    目7脊柱運動障害之給付比例為40%，有系爭保險條款附表在
    卷可查。再依系爭保險條款第7條第1項約定，被告應以保險
    金額300萬元按附表項目 7脊柱運動障害之給付比例（即40%
    ）計算，給付原告殘廢保險金1,200,000元（計算式：3,000
    ,000×40% =1,200,000）。惟，原告依系爭保險契約約定，
    僅請求被告給付保險金 1,000,000元，尚在上開金額之內，
    即屬有據。
  (六)次按保險人應於要保人或被保險人交齊證明文件後，於約定
    期限內給付賠償金額。無約定期限者，應於接到通知後15日
    內給付之。保險人因可歸責於自己之事由致未在前項規定期
    限內為給付者，應給付遲延利息年利 1分，為保險法第34條
    所明定。惟本件原告僅依請求金額年息百分五計算之遲延利
    息，尚在上開規定之內，即屬有據。
二、綜上所述，原告依系爭保險契約之法律關係，請求被告給付
    1,000,000元，及起訴狀繕本送達翌日即100年8月9日起至清
    償日止，按週年利率百分五計算之利息，為有理由，應予准
    許。
三、本件事證已臻明確，兩造其餘攻擊、防禦方法及所提出之各
    項證據資料，核與判決結果不生影響，爰不逐一論述，附此
    敘明。
伍、據上論結，原告之訴為有理由，依民事訴訟法第78條，判決
    如主文。
中    華    民    國   100    年    9     月    9     日
                  民事第一庭    法  官  顏世傑
正本係照原本作成。
如對本判決上訴，須於判決送達後20日內向本院提出上訴狀。如
委任律師提起上訴者，應一併繳納上訴審裁判費。
中    華    民    國   100    年    9     月    9     日
                                書記官  賴亮蓉